臺灣臺北地方法院刑事判決
109年度自字第80號
自  訴  人  劉承武

自訴代理人  甘義平律師
被      告  許國慶



選任辯護人  徐則鈺律師
上列被告違反個人資料保護法等案件，經自訴人提起自訴，本院
判決如下：
    主  文
許國慶無罪。
    理  由
壹、自訴意旨略以：
一、自訴人劉承武前於民國109年3月4日在宏普建設股份有限公
    司（下稱宏普建設公司）召開之第一屆區分所有權人會議上
    經選舉當選宏普社區管理委員會（下稱宏普社區管委會）委
    員，再經該管委會推選為主任委員，被告許國慶為該社區住
    戶，竟意圖損害自訴人之利益，於109年7月14日宏普社區管
    委會會議上擅自錄影，經自訴人4度制止仍繼續錄影，而不
    法蒐集取得該次管委會開會影像（下稱系爭影像），嗣未經
    自訴人同意，即將該錄影影像加以節錄、刪除，連同自訴人
    前曾自行提供之姓名、家庭、職業、財務狀況及社會活動等
    個人資料併同提供予精鏡傳媒股份有限公司（下稱鏡週刊）
    記者，使該記者得引用系爭影像作成鏡週刊109年10月14日
    第211期之平面報導（下稱系爭平面報導），且被告提供之
    錄影內容未加遮蔽自訴人影像，復經鏡週刊製成網路新聞影
    像報導（下稱系爭網路報導），而為不法處理及利用，足生
    損害於自訴人。因被告違反個人資料保護法第19條、第20條
    關於蒐集、處理及利用自訴人個人資料之規定，應論以個人
    資料保護法第41條之罪。
二、被告於109年7月23日宏普社區管委會會議中，持攝影機直播
    ，並走至自訴人前方50公分處擋住自訴人，致使自訴人在會
    議中無法直接目視宏普社區管理中心何笑竹經理，係以強暴
    手段妨害自訴人於會議上與何笑竹經理對望之權利，因認被
    告此舉涉犯刑法第304條強制罪。　　
貳、證據能力方面：
    按有罪之判決書應於理由內記載認定犯罪事實所憑之證據及
    其認定之理由，刑事訴訟法第310條第1款定有明文。而犯罪
    事實之認定，係據以確定具體的刑罰權之基礎，自須經嚴格
    之證明，故其所憑之證據不僅應具有證據能力，且須經合法
    之調查程序，否則即不得作為有罪認定之依據。倘法院審理
    之結果，認為不能證明被告犯罪，而為無罪之諭知，即無前
    揭第154條第2項所謂「應依證據認定」之犯罪事實之存在。
    同法第308條前段復規定，無罪之判決書只須記載主文及理
    由，而其理由之論敘，僅須與卷存證據資料相符，且與經驗
    法則、論理法則無違即可，所使用之證據亦不以具有證據能
    力者為限，即使不具證據能力之傳聞證據，亦非不得資為彈
    劾證據使用。故無罪之判決書，就傳聞證據是否例外具有證
    據能力，本無須於理由內論敘說明（最高法院100年度台上
    字第2980號判決參照）。本件被告既經本院認定應受無罪之
    諭知，本判決即不再論述所援引有關證據之證據能力。
參、按犯罪事實應依證據認定之，無證據不得認定犯罪事實；不
    能證明被告犯罪，或被告之行為不罰者，應諭知無罪之判決
    ；刑事訴訟法第154條第2項、第301條第1項定有明文。次按
    刑事訴訟法上所謂認定犯罪事實之證據，係指足以認定被告
    確有犯罪行為之積極證據而言，如未能發現相當證據或證據
    不足以證明，自不能以推測或擬制之方法，以為裁判基礎。
    而刑事訴訟上證明之資料，無論其為直接或間接證據，均須
    達到通常一般之人均不致有所懷疑，而得確信其為真實之程
    度，始得據為有罪之認定，若關於被告是否犯罪之證明未能
    達此程度，而有合理懷疑之存在，致使無從形成有罪之確信
    ，根據「罪證有疑，利於被告」之證據法則，即不得遽為不
    利被告之認定（最高法院29年上字第3105號、76年台上字第
    4986號判例可資參照）。
肆、自訴人主張被告涉有個人資料保護法第41條之罪及強制罪等
    罪嫌，無非係以系爭平面報導及網路報導、系爭影像、宏普
    建設公司聲明書（即自證4、6至8）、鏡週刊111年4月8日11
    1鏡文字第36號函等為其主要論據。
伍、關於個人資料保護法部分：
一、訊據被告否認有何此部分犯行，辯稱：109年7月14日宏普社
    區管委會會議之開會場所為公開場合，任何人都可以自由進
    出，故公開場合應無隱私權之保護必要與合理隱私期待，且
    因為我們對於自訴人擔任主任委員處理事情的過程，及其就
    公共設施缺失與建商的協商有疑慮，讓身為住戶的我感到非
    常危險，怕這些公共設施就這樣隨便點交掉，而該處理的缺
    失都沒有處理，故為保障社區住戶的權益我才會錄影，且以
    當時的情況，住戶已經沒有其他的方法阻止公共設施點交，
    只能透過公開系爭影像引起輿論重視，以保障我們的財產，
    我並未違反個人資料保護法等語。
二、按個人資料保護法所指「個人資料」，係指自然人之姓名、
    出生年月日、國民身分證統一編號、護照號碼、特徵、指紋
    、婚姻、家庭、教育、職業、病歷、醫療、基因、性生活、
    健康檢查、犯罪前科、聯絡方式、財務情況、社會活動及其
    他得以直接或間接方式識別該個人之資料，個人資料保護法
    第2條第1款定有明文。準此，是否屬個人資料實應就資訊之
    本身進行觀察，若藉由比對、連結、勾稽等方式，已足以辨
    識、特定具體個人，該資訊即屬個人資料，即應有個人資料
    保護法之適用。
三、又有關病歷、醫療、基因、性生活、健康檢查及犯罪前科之
    個人資料，除有但書所定情形外，不得蒐集、處理或利用，
    同法第6條第1項定有明文。次按非公務機關對個人資料之蒐
    集或處理，除第6條第1項所規定資料外，應有特定目的，並
    符合下列情形之一者：一、法律明文規定。二、與當事人有
    契約或類似契約之關係，且已採取適當之安全措施。三、當
    事人自行公開或其他已合法公開之個人資料。四、學術研究
    機構基於公共利益為統計或學術研究而有必要，且資料經過
    提供者處理後或經蒐集者依其揭露方式無從識別特定之當事
    人。五、經當事人同意。六、為增進公共利益所必要。七、
    個人資料取自於一般可得之來源。但當事人對該資料之禁止
    處理或利用，顯有更值得保護之重大利益者，不在此限，同
    法第19條第1項亦有明定。再按非公務機關對個人資料之利
    用，除第6條第1項所規定資料外，應於蒐集之特定目的必要
    範圍內為之。但有下列情形之一者，得為特定目的外之利用
    ：一、法律明文規定。二、為增進公共利益所必要。三、為
    免除當事人之生命、身體、自由或財產上之危險。四、為防
    止他人權益之重大危害。五、公務機關或學術研究機構基於
    公共利益為統計或學術研究而有必要，且資料經過提供者處
    理後或經蒐集者依其揭露方式無從識別特定之當事人。六、
    經當事人同意。七、有利於當事人權益。八、對當事人權益
    無侵害，同法第20條第1項著有明文。故非公務機關（即指
    公務機關以外之自然人、法人或其他團體）對於有關病歷、
    醫療、基因、性生活、健康檢查及犯罪前科等個人資料（下
    稱特種個人資料），除非有法定之例外情形，原則上不得任
    意蒐集、處理或利用。而「除第6條第1項所規定資料（即指
    上述具有特殊或敏感性之特種個人資料）外」，亦即對於特
    種個人資料以外之其他個人資料（下稱一般個人資料），倘
    有法定之情形者，得加以蒐集或處理；於其蒐集之特定目的
    必要範圍內，亦得加以利用，甚且於符合法定情形之一者，
    則更得為蒐集特定目的外之利用。簡言之，非公務機關對於
    特種個人資料，除有前述法定之例外情形，原則上不得蒐集
    、處理或利用；至對於一般個人資料，於符合前述相關法定
    條件之情況下，則得為蒐集、處理或利用（最高法院109年
    度台上字第4844號判決意旨參照）。換言之，自訴人之一般
    個人資料，如為增進公共利益所必要，非公務機關得基於特
    定目的而蒐集，且得於蒐集之特定目的必要範圍內加以利用
    。
四、不爭執事項：
　　被告經自訴人數次制止仍以錄影方式蒐集系爭影像，且未經
    自訴人同意，即將系爭影像及自訴人之姓名等個人資料併同
    提供予鏡週刊記者，使該記者作成系爭平面報導及網路報導
    等情，有系爭平面報導及網路報導、系爭影像、鏡週刊前開
    函文等在卷可憑（本院卷第83-102、117頁），且為被告所
    不爭執，是此部分事實，堪以認定。此部分應審究者為，被
    告蒐集、處理及利開上開自訴人之個人資料，是否為增進公
    共利益所必要？其主觀上有無損害自訴人利益之意圖？
五、查系爭影像雖係被告於公開場合拍攝所得，而該影片嗣為鏡
    週刊記者取得，並將之引用於上開報導，且報導內提及自訴
    人之姓名、職業、家庭、財務狀況，又系爭影像及報導其內
    容提及自訴人參與公眾事務之社會活動，而自訴人已表達拒
    絕拍攝之意，是系爭影像及前開報導顯已具個人資料之識別
    性，而有揭露自訴人姓名、職業、家庭、財務狀況及社會活
    動等一般個人資料之行為無訛。
六、又宏普社區與宏普建設公司間就管理費負擔、公共設施點接
    等事有所爭執，故雙方擬於109年7月14日管委會會議進行討
    論，有宏普建設公司聲明書在卷可稽（即自證8，本院卷第1
    19頁），足見上開事宜確為宏普社區全體住戶所共同關注之
    公共事務，且就此事務之處理，並非全無爭議，故被告辯稱
    其為該社區住戶，因預見上開公共事務討論過程中恐有爭執
    ，而攝錄留存系爭影像以確保全體住戶權益等語，即非全然
    無據。則被告基於此一特定目的，蒐集取得系爭影像，目的
    堪認係為增進公共利益，尚無違個人資料保護法第19條第1
    項之規定。
七、另被告嗣將系爭影像上傳公布於眾，使鏡週刊記者得取用於
    系爭平面報導及網路報導，並與記者聯繫提供自訴人個人資
    料，而有處理、利用自訴人個人資料之行為，然依系爭平面
    報導所示，有記載如下內容：「為查明真相，本刊循線聯繫
    檢舉人，並前往新北市新莊區某新建社區進行採訪，包括檢
    舉人在內，共20多名住戶集結在交誼中心齊聲怒吼：『劉承
    武下台！下台！』住戶們氣憤地說：『劉身為檢察官，卻拿法
    律欺壓我們，行徑實在太誇張！』他們懷疑劉幫建商『瑕疵點
    交』，決定出面檢舉他的惡行」、「一名有超過30年建築業
    背景的住戶表示，近年因為房市不景氣，部分建商會在公共
    設施『偷斤減兩』、『建商常會找親近的人擔任新建案的第一
    任主委，執行公共設施的點交，就是怕瑕疵被發現』」、「
    投訴住戶向本刊秀出今年7月14日，在該社區交誼中心進行
    點交會議的完整影片，只見劉承武一身西裝，坐在主席的位
    子上，現場一名建商的女性代表突然向他反應：『有人在錄
    影耶！』劉聽到後馬上起身，態度強硬地表示：『我以主席權
    ，禁止直播！』」、「不滿劉承武的住戶後來更發現，劉除
    了在他們的社區擔任第一任管委會主委外，還在同一建商的
    另一社區，以及另一建商的新建案都擔任第一任管委會主委
    ，根本就是把主委當成副業，其中，另一建商的新建案，更
    以超快的速度、不到半年就完成所有公共設施點交。住戶質
    疑，如此『高效點交』是否有替建商護航之虞？希望劉說清楚
    、講明白」、「除了點交爭議外，對於採購社區的相關設備
    ，也有住戶對劉承武的做法不以為然」、「市價只要15萬餘
    元的ETC車道辨識系統，劉卻花了2倍、約30多萬元的社區經
    費建置，但遇到建商想要在社區外牆掛廣告、出清餘屋時，
    劉又以低於市場行情甚多的1萬5千元，將社區外牆租給建商
    ，且整個決策過程都是他獨斷獨行，根本未尊重管委會其他
    委員或社區住戶的意見」（本院卷第83-102頁）。
八、可見被告與記者聯繫之主要訴求在於揭露宏普社區有部分住
    戶質疑自訴人身為具法律專業之檢察官，在擔任社區管委會
    主任委員期間，有不當執行公共設施點交，及擅自採購社區
    設備、出租外牆而未尊重住戶意見等不利於社區經營之情形
    ，此與被告辯稱：「關於宏普社區公共設施的點交要如何進
    行，及自訴人購買設備在流程上之瑕疵，在當時管委會的結
    構下，我們根本擋不住，因此我們才會希望藉由輿論或媒體
    的力量，來保護我們的財產安全」等語相符，顯見被告公布
    與點交公共設施有關之管委會會議中關於自訴人之影音及其
    他個人資料予媒體記者，目的係為指出自訴人處理宏普社區
    公共事務之妥適性而引起輿論重視，以保障該社區住戶之權
    益，認係為增進公共利益所必要，實未為其他不當利用，堪
    認被告基於上開特定目的，且於必要範圍內利用該等自訴人
    個人資料，故其處理、利用此等個人資料之行為，亦未違反
    同法第20條第1項之規定。
九、況被告蒐集、處理及利用自訴人上開個人資料之行為，其目
    的在留存此公共事務之討論過程，並促使媒體關注此事以增
    進其社區之公共利益，業如前敘，故被告主觀上自不具備損
    害自訴人隱私（人格）權利益之意圖，亦屬明確。至鏡週刊
    記者取得自訴人上開個人資料後，其報導內容為何、是否已
    盡查證義務或為平衡報導等情，均非被告所能干涉，則實難
    以上開報導之部分內容涉及批判自訴人而認被告有損害自訴
    人利益之意圖，附此敘明。
陸、關於強制罪部分：
一、訊據被告固坦承有於109年7月23日宏普社區管委會會議中，
    走至自訴人前方50公分處，惟否認有何強制罪犯行，辯稱：
    當時我沒有接觸到自訴人，也沒有對他有任何的暴力，他可
    以從我旁邊繞過去等語。
二、按刑法第304條強制罪保護之法益為意思形成自由、意思決
    定自由與意思實現自由，性質上係屬開放性構成要件，範圍
    相當廣闊，欠缺表徵違法性之功能。故在強制罪之犯罪判斷
    ，除須審查行為人是否具備強暴、脅迫等手段，與對象是否
    被迫為一定作為或不作為外，尚須審查行為是否具有實質違
    法性，將不具違法性之構成要件該當行為，排除於強制罪處
    罰範疇之外。而強制行為之違法性乃決定於強制手段與強制
    目的之關係上，亦即以目的與手段關係作為判定是否具有違
    法性之標準，若就強暴脅迫之手段與強制目的兩者彼此之關
    係上，可評價為法律上可非難者，亦即以強制手段而達成目
    的之整體事實，係社會倫理之價值判斷上可責難者，則該強
    制行為即具有違法性。而對於「手段、目的、關聯」之可非
    難性判定，有下述幾個原則：⑴欠缺關聯原則：如果行為人
    所用之手段，與其所要致力之目的，欠缺內在的關聯，則具
    有可非難性。反之，如果手段與目的間具有內在關聯，即無
    可非難性。⑵利益衡量原則：若行為人係強制他人不為法所
    禁止之行為，或強制他人不為重大違反風俗行為，基於利益
    衡量原則，係屬不具非難性。⑶輕微原則：行為人所為之強
    制如果只是輕微的影響，且此種強制行為，不具備有可非難
    性。⑷違法性原則：若行為人係強制他人為可罰之犯罪行為
    ，則強制行為具可非難性。⑸國家強制手段優位原則：行為
    人以強暴手段自行實現債權，即使目的正當，仍具有可非難
    性。⑹自主原則：行為人以自己得以處分之利益作為脅迫手
    段，並不具有可非難性。從而，對強制罪違法性之判斷，應
    就強暴、脅迫之手段與強制目的兩者彼此之關係是否具有上
    述關聯性為判斷。是以，行為人所為之強制行為如果只是造
    成輕微之影響，則此種強制行為仍不具應以國家刑罰權加以
    制裁之可非難性，即不得逕以強制罪相繩，以避免造成一般
    人民在生活應對動輒得咎之情形。
三、查被告有持攝影機在自訴人前方50公分處拍攝一事，固經被
    告自承無訛，然是否已妨害自訴人與宏普社區管理中心經理
    何笑竹對望，並無證據可證；縱認被告此舉有短暫妨害自訴
    人與經理何笑竹對望，然被告當時既係為拍攝自訴人與會之
    情形，則其是否未注意周遭而不知自訴人與經理何笑竹之相
    對位置，或不知自訴人有意望向經理何笑竹，以致不小心阻
    擋等節，實非無可能，依卷內事證，尚難認被告確有以前揭
    攝影行為妨害自訴人望向經理何笑竹之犯意。且被告並未以
    強暴、脅迫手段限制自訴人之行動自由，自訴人當可輕易移
    至他處而與人對望，自訴人所受一時視線受阻而無法與經理
    何笑竹對望之影響，其法益受侵害之違法性顯屬輕徵，則自
    訴意旨所指之被告行為顯不具實質違法性，自無以刑法第30
    4條第1項之強制罪責相繩。
柒、綜上，自訴人所舉之上開論據，無從使通常一般之人不致有
    所懷疑，而得確信被告有前揭自訴意旨所指違反個人資料保
    護法及強制罪等犯行，尚不足以使本院形成被告犯上開罪嫌
    之確信心證，且卷內復無其他積極證據足資證明其有前述自
    訴人所指之犯行，本件既不能證明被告犯罪，揆諸前揭說明
    ，自應為被告無罪之諭知。
捌、關於自訴意旨認被告違反個人資料保護法第42條及加重誹訪
    罪部分：
一、按告訴或請求乃論之罪，自訴人於第一審辯論終結前，得撤
    回其自訴；又撤回自訴撤回自訴，應以書狀為之，但於審判
    期日或受訊問時，得以言詞為之，刑事訴訟法第325條第1項
    、第2項定有明文。
二、本案自訴人已與被告達成調解，並於本院訊問時以言詞撤回
    告訴乃論罪之自訴（本院卷第232頁），並有本院調解筆錄
    在卷可稽（本院卷第183-184頁）。茲據上開規定，自訴意
    旨所認被告違犯個人資料保護法第42條、加重誹謗罪部分，
    因屬告訴乃論之罪，既經自訴人撤回自訴，其訴訟繫屬即已
    消滅，附此敘明。
據上論斷，應依刑事訴訟法第343條、第301條第1項前段，判決
如主文。
中　　華　　民　　國　　111 　年　　5 　　月　　24　　日
                  刑事第八庭   審判長法  官  解怡蕙
                                     法  官  李陸華
                                     法  官  楊世賢
上正本證明與原本無異。
如不服本判決應於收受送達後20日內向本院提出上訴書狀，並應
敘述具體理由；其未敘述上訴理由者，應於上訴期間屆滿後20日
內向本院補提理由書（均須按他造當事人之人數附繕本）「切勿
逕送上級法院」。因疫情而遲誤不變期間，得向法院聲請回復原
狀。
                                     書記官  張華瓊　　
中　　華　　民　　國　　111 　年　　5 　　月　　26　　日